【裁判字號】    96,保險上,4
【裁判日期】    970603
【裁判案由】    給付保險金
【裁判全文】
臺灣高等法院臺南分院民事判決    96年度保險上字第4號
上  訴  人  甲○○○
                        號6樓之1
訴訟代理人  陳 文 欽  律師
被  上訴人  紐西蘭商康健人壽保險股份有限公司臺灣分公司
法定代理人  丁 ○ ○
訴訟代理人  廖 瑞 鍠  律師
上列當事人間請求給付保險金事件，上訴人對於中華民國96年8
月1日台灣台南地方法院96年度保險字第8號第一審判決提起上訴
，本院於97年5月20日言詞辯論終結，茲判決如下：
    主  文
上訴駁回。
第二審訴訟費用由上訴人負擔。
    事  實
甲、上訴人方面：
一、聲明：(一)原判決廢棄。(二)被上訴人應給付上訴人新台幣（下
    同）200萬元，及自民國（下同）95年8月26日起至清償日止
    ，按年息百分之10計算之利息。(三)第一、二審訴訟費用均由
    被上訴人負擔。(四)上訴人願供擔保請准宣告假執行。
二、陳述：除與原判決記載相同者，茲引用之外，補稱：
  (一)保險意外事故之發生，其誘發意外之不確定因素，非以來自
    被保險人身體外在之因素為必要，若因被保險人內在之因素
    ，且屬被保險人不可預料之因素，亦屬所謂之意外事故，甚
    且因意外事故導致被保險人罹患疾病，其疾病亦應是傷害之
    一種。
  (二)上訴人從無腦中風之病史，而上訴人罹患腦中風之原因，係
    因僱用之三星科技股份有限公司（下稱三星公司）長期安排
    上訴人長期夜間工作（自87年10月12日起，至93年11月24日
    ，每日下午5時至翌日上午1時），且自93年3月間起，上訴
    人每日經常夜間加班至翌日上午5時始可下班，每日上班時
    間長達12小時，造成上訴人身體不可預料之傷害，而誘發腦
    中風，即學理上所謂之「過勞」，應屬意外事故。又被上訴
    人係承保上訴人受僱之公司員工團體意外險，如上訴人之腦
    中風係因職業疾病，被上訴人自應負給付保險金之義務。
  (三)上訴人於三星公司工作，93年5月至11月之加班時間，應各
    為4小時、30小時、12小時、25小時、28小時、35小時、35
    小時，此有上訴人訴請三星公司給付職災補償事件中，已確
    認不爭執之事實（原審95年度勞訴字第31號事件）。國立成
    功大學醫學院附設醫院（下稱成大醫院）97年1月9日診斷證
    明書記載上訴人5～11月之加班紀錄，顯然有誤。
  (四)況上訴人雖然每日正常上班時間，為每日下午5時至翌日上
    午1時，但幾乎每日都是到上午5時才可下班，亦即除了正式
    加班記錄以外，每日均多加班4小時，累計起來，每月加班
    時數約100小時左右，依上開診斷證明認定，上訴人之腦中
    風，實係職業災害引起，而屬意外，應在本件保險承保範圍
    之內。
三、證據：援用第一審所提證據，並請求傳訊證人乙○○、丙○
    ○，並囑託成大醫院為鑑定。
乙、被上訴人方面：
一、聲明：(一)上訴駁回。(二)第二審訴訟費用由上訴人負擔。(三)如
    受不利判決，願供擔保請准宣告免為假執行。
二、陳述：除與原判決記載相同者，茲引用之外，補稱：
  (一)意外傷害事故之發生，須屬外來，且須具有偶發性。縱認係
    因「過勞」而誘發腦中風，然上訴人肢體癱瘓係因腦中風引
    起，非「過勞」引起。「腦中風」屬疾病，即係因內在疾病
    造成上訴人肢體之癱瘓，並非有外來突發之傷害事故，導致
    其肢體癱瘓。「過勞」並非造成肢體殘廢之直接原因，至多
    僅能視為造成疾病之因素。又上訴人既然陳稱係長期在夜間
    加班，則也非屬具有偶發性。
  (二)上訴人雖於93年11月24日下午發生腦中風，但觀上訴人在原
    審提出之出勤記錄，於93年11月17日雖加班2小時，然93年1
    1月18日、19日、20日、21日均未加班。且20日、21日均在
    家休息未上班，93年11月22日、23日亦僅加班2小時未過長
    ，依上訴人之出勤記錄，並無長期連續加班，其工作應不致
    太勞累。
  (三)另依台南市立醫院96年6月22日南市醫字第0960000411號函
    附之就醫摘要所載，益見係屬內在疾病引起上訴人之腦中風
    。另案原審95年勞訴字第31號請求給付職業災害補償金事件
    判決，也認係上訴人本身內在疾病導致腦中風。
  (四)至於國立成功大學附設醫院之診斷證明書，該鑑定內容對加
    班時數過長之認定，純係依上訴人片面之陳述，已非可信，
    況如上所述，係因「腦中風之疾病」導致上訴人身體殘障之
    直接原因，「長期加班」並非直接造成上訴人身體殘障。「
    長期加班」 非可視為屬外來突發之傷害事故。
  (五)退一步言，如果鈞院認上訴人請求給付保險金有理由，但查
    ，依診斷證明書之記載，上訴人僅是腦出血併左側偏癱，其
    身體應屬部分殘廢，並非屬全殘，依上訴人起訴狀所附之「
    殘廢程度與保險金給付表」，應屬第二級或第三級或第四級
    殘廢（殘廢等級尚須鑑定），絕非屬第一級殘廢，惟上訴人
    主張依第一級殘廢，要求給付保險金比例百分之百，自非有
    據。
三、證據：援用第一審所提證據。
丙、本院依上訴人之聲請傳訊證人乙○○、丙○○到庭，並囑託
    成大醫院進行鑑定。
    理  由
一、上訴人起訴主張：上訴人甲○○○前任職訴外人三星公司之
    巡檢員，三星公司曾於91年5月24日代向被上訴人投保「康
    健團體保險」計劃二，即團體傷害保險200萬元（下稱系爭
    保險契約）、團體住院補償保險每日2,000元，以1年為期，
    到期後繼續加保。嗣上訴人於保險有效期間內之93年11月24
    日下午5時30分許，在三星公司上班時，因長期加班，導致
    身體及精神均為疲累，加上工廠地上油漬滑潤，而身體傾斜
    摔倒，經緊急送至台南市立醫院救治，診斷上訴人係因顱內
    出血，造成腦中風，如今肢體癱瘓，重度肢障，無法行動，
    需用背可躺之特製輪椅，已符合中樞神經系統機能或胸、腹
    部臟器機能極度殘害，終身不能從事任何工作，為維持生命
    必要之日常生活活動全須他人扶助之殘廢程度，給付比例為
    100％，即應給付殘廢保險金200萬元。經上訴人向被上訴人
    提出保險理賠申請，被上訴人僅給付住院補償金、加護病房
    住院補償金及居家療養補償金計18萬3,000元；然上訴人於9
    5年8月8日再向被上訴人提出團體意外傷害殘廢保險金申請
    理賠時，被上訴人竟拒絕給付。為此依系爭保險契約法律關
    係提起本訴，請求被上訴人應給付上訴人200萬元暨其利息
    等語。（原審為上訴人敗訴之判決）
二、被上訴人則以：意外傷害事故之發生，須屬外來，且須具有
    偶發性。縱認係因「過勞」而誘發腦中風，然上訴人肢體癱
    瘓係因腦中風引起，非「過勞」引起。「腦中風」屬疾病，
    即係因內在疾病造成上訴人肢體之癱瘓，並非有外來突發之
    傷害事故，導致其肢體癱瘓。「過勞」並非造成肢體殘廢之
    直接原因，至多僅能視為造成疾病之因素。又上訴人既然陳
    稱係長期在夜間加班，則也非屬具有偶發性。上訴人雖於93
    年11月24日下午發生腦中風，但觀上訴人在原審提出之出勤
    記錄，並無長期連續加班，其工作應不致太勞累。另依台南
    市立醫院96年6月22日南市醫字第0960000411號函附之就醫
    摘要所載，益見係屬內在疾病引起上訴人之腦中風。另案原
    審95年勞訴字第31號請求給付職業災害補償金事件判決，也
    認係上訴人本身內在疾病導致腦中風。至於國立成功大學附
    設醫院之診斷證明書，該鑑定內容對加班時數過長之認定，
    純係依上訴人片面之陳述，已非可信，況如上所述，係因「
    腦中風之疾病」導致上訴人身體殘障之直接原因，「長期加
    班」並非直接造成上訴人身體殘障，「長期加班」非可視為
    屬外來突發之傷害事故。退步言之，上訴人僅是腦出血併左
    側偏癱，其身體應屬部分殘廢，並非屬全殘，上訴人主張依
    第一級殘廢，要求給付保險金比例百分之百，自非有據云云
    ，資為抗辯。
三、上訴人主張：上訴人受僱於訴外人三星公司，曾由訴外人三
    星公司於91年5月24日代向被上訴人投保「康健團體保險計
    劃」計劃二（即團體傷害保險200萬元、團體住院補償保險
    每日2,000元），以1年為期，到期後繼續加保。嗣上訴人於
    保險有效期間內之93年11月24日下午5時30分上班時，因故
    跌倒經送至台南市立醫院救治，診斷結果係顱內出血，造成
    腦中風，而有肢體癱瘓之情。上訴人乃於95年8月8日向被上
    訴人依系爭保險契約申請理賠殘廢保險金，遭被上訴人以上
    訴人非因疾病引起之外來突發事故所致傷殘，拒絕給付保險
    金等各情，業據上訴人提出美商康健人壽保險證、康健人壽
    團體保障計劃重要條款、被上訴人拒絕理賠函等影本各乙份
    及臺南市立醫院診斷證明書影本4紙為證，為被上訴人所不
    爭（原審95年度補字第320號卷第6頁至第13頁、第17頁，本
    院卷第67頁），上訴人上揭事實之主張，堪信真正。
四、上訴人對於伊之肢體癱瘓，係因腦中風現象所引起，並不爭
    執，惟主張「上訴人腦中風之原因，係因訴外人三星公司長
    期安排上訴人夜間超時工作（過勞），造成上訴人身體不可
    預料之傷害，屬職業災害，係屬意外事故，為系爭保險契約
    承保範圍之內」云云，但為被上訴人所否認，並以「腦中風
    係屬疾病，而長期加班非可視為屬外來突發之傷害事故」等
    語置辯。本件應審究之爭點，在於「上訴人之腦中風現象，
    係屬本身疾病所致，抑或係意外事故所引起？」，茲查：
  (一)上訴人主張「伊肢體發生癱瘓及重度肢障，係腦中風後之結
    果，而上訴人所以腦中風，係因公司長期加班，壓力增大，
    沒有充分休息所致，應屬職業災害，屬意外事故」云云，提
    出臺南市立醫院診斷證明書4紙及上訴人自93年1月起至93年
    11月止之出勤紀錄11紙為證。惟經原審函詢上訴人就醫之臺
    南市立醫院結果，該院函覆稱：「該病人（即上訴人）於93
    年11月24日就診有腦中風之現象：意識昏迷、左側肢體偏癱
    及高血壓。中風乃因病患本身之身體狀況及疾病造成（高血
    壓、糖尿病），非外傷跌例造成。」等語，有該院96年6月2
    2日南市醫字第0960000411號函文檢附就醫摘要乙份在卷可
    按（原審卷第38頁、第39頁）。堪認上訴人所以發生腦中風
    及造成肢體殘障之結果，係因本身身體狀況及疾病所致，並
    非來自外力之突發事故，至為灼然。另上訴人主張其係因工
    廠地上油漬之潤滑，而身體傾倒而致意外乙節，業為被上訴
    人所否認，上訴人亦未舉證以實其說，其就此所為主張，亦
    非可採。
  (二)再者，上訴人於本院聲請就伊腦中風是否為職業疾病乙節送
    鑑定，經本院囑託國立成功大學醫學院附設醫院鑑定結果，
    該院綜合「上訴人之臨床表現、工作暴露史及檢查結果」，
    認為以現有證據未能斷定是否屬於職業病，有該院97年1月9
    日職業病診斷證明書乙份在卷足按（本院卷第41頁）。此外
    ，上訴人於原審對於訴外人三星科技股份有限公司所提起給
    付職業災害補償金事件，亦經該院以95年度勞訴字第31號判
    決上訴人敗訴在案，有上訴人提出原審上開判決影本卷可稽
    （本院卷第43頁），上訴人主張其所以患有腦中風係因過勞
    之職業災害所引起，屬意外事故云云，亦無足採。
  (三)上訴人另辯稱「國立成功大學醫學院附設醫院上開診斷證明
    書記載之加班記錄有誤，實際上每月加班時數約100小時左
    右」云云，惟此係上訴人片面之陳述所為之紀錄，已難採信
    ，且與上訴人於原審95年度訴字第31號給付職業災害補償金
    案件中，自承93年1月至93年11月，上訴人每月加班時數為
    「93年1月共加班32小時；93年2月共加班4小時；93年3月共
    加班35小時；93年4月共加班16小時；93年5月共加班4小時
    ；93年6月共加班30小時；93年7月共加班12小時；93年8月
    共加班25小時；93年9月共加班28小時；93年10月共加班35
    小時；93年11月共加班35小時」（判決理由第6頁第25行）
    不符，上開所辯，尚難憑採。證人乙○○（即上訴人之夫）
    於本院雖證稱「上訴人1天工作時間為下午5點到半夜1點，
    如需趕工就繼續加班到早上5點」、「（是否長期都這樣？
    ）有趕工才這樣」、「每月大約有半個月需要趕工」、「1
    個禮拜只休息禮拜天1天」云云（本院卷第64頁、第65頁）
    ，惟證人乙○○係上訴人之夫，與上訴人有事實上之利害關
    係，其證詞本難期客觀、公正，況證人亦證稱「上訴人並非
    每天且長期加班，係有趕時工時始有加班」，與成大醫院診
    斷證明書所載「每天從下午五點至翌日早上五點下班」等情
    ，亦有出入。另證人丙○○（勞資爭議調解人）則於本院證
    稱「因為我聽上訴人說她到早上5點才回家，我問她說不是
    只加班到早上1點而已，為何5點才回來，三星的課長說因為
    歸仁那個地方很暗，上訴人是上班到半夜1點，怕她一個人
    半夜回家會危險，就留她在公司裡，如果有材料的話，就讓
    她加班，沒有的話就在公司休息」、「（上訴人有無說她被
    強制加班）當時沒有談起這件事」（本院卷第66頁），依證
    人丙○○之上開證言，亦不足採為上訴人因長期超時加班而
    誘發腦中風屬職業災害意外事故之證據。
  (四)末按系爭保險契約第5條關於保險範圍之約定：「被保險人
    於本契約有效期間內，因遭受意外傷害事故，致其身體蒙受
    傷害而致殘廢或死亡時，依照本契約的約定，給付保險金。
    前項所稱意外傷害事故，指非由疾病引起之外來突發事故。
    」（原審卷第52頁附件），顯見「非由疾病引起之外來突發
    事故」，始與系爭保險契約所稱「意外傷害事故」定義相符
    。茲依上訴人主張伊發生腦中風原因，係因「長期工作超時
    、壓力過大、未充分休息」所致，既非屬疾病以外無法防範
    之突發事故，核與兩造契約約定「意外傷害事故」定義之內
    容，顯然有間。上訴人主張依兩造所訂之保險契約請求保險
    給付，即屬無據。
五、綜上所述，上訴人之肢體癱瘓及重度肢障，係因腦中風後所
    導致，惟上訴人上開「腦中風」，係屬疾病本身所引起之事
    故，並非屬於疾病以外之突發事故，核與系爭保險契約所稱
    「意外傷害事故」內容有間，應非系爭保險契約承保之範圍
    。從而，上訴人依保險契約之法律關係，訴請被上訴人給付
    200萬元及自95年8月26日起至清償日止，按週年利率百分之
    10計算之利息，並無理由，原審駁回上訴人在第一審之訴及
    假執行之聲請，經核並無違誤，上訴意旨指摘原判決不當，
    求為廢棄改判，非有理由，應予駁回。
六、本件事證已臻明確，兩造其餘攻擊防禦方法及證據資料，核
    與本件判決結果不生影響，不予一一論述，併予敘明。
結論：本件上訴為無理由，依民事訴訟法第四百四十九條第一項
、第七十八條判決如主文。
中    華    民    國    97    年    6     月    3     日
            民事第三庭      審判長法  官  陳光秀
                                  法  官  莊俊華
                                  法  官  曾平杉
上為正本係照原本作成。
如對本判決上訴，須於判決送達後20日內向本院提出上訴狀，未
表明上訴理由者，應於上訴後20日內，向本院提出理由書（須附
繕本）。依法須繳納裁判費並應委任律師為訴訟代理人，始得上
訴。
中    華    民    國    97    年    6     月    3     日
                                   書記官  葉秀珍
【附記】
民事訴訟法第466條之1：
(1)對於第二審判決上訴，上訴人應委任律師為訴訟代理人。但上
  訴人或其法定代理人具有律師資格者，不在此限。
(2)上訴人之配偶、三親等內之血親、二親等內之姻親，或上訴人
  為法人、中央或地方機關時，其所屬專任人員具有律師資格並
  經法院認為適當者，亦得為第三審訴訟代理人。
民事訴訟法第466條之2：
  上訴人無資力委任訴訟代理人者，得依訴訟救助之規定，聲請
  第三審法院為之選任律師為其訴訟代理人。


司法院資訊處製作；財團法人民間司法改革基金會備份。
